【裁判字號】    95,上,36
【裁判日期】    950529
【裁判案由】    返還土地
【裁判全文】
臺灣高等法院臺南分院民事判決            95年度上字第36號
上  訴  人  甲○○
訴訟代理人  陳信村  律師
            庚○○
被  上訴人  乙○○
            戊○○
            丁○○
共      同
訴訟代理人  林重仁  律師
複 代 理人  蕭敦仁  律師
上列當事人間請求返還土地事件，上訴人對於中華民國94年12月
28日台灣雲林地方法院94年度訴字第307號第一審判決提起上訴
本院於95年5月9日言詞辯論終結，茲判決如下：
    主  文
上訴駁回 。
第二審訴訟費用由上訴人負擔。
    事  實
甲、上訴人方面：
一、聲明：(一)原判決廢棄。(二)被上訴人在第一審之訴駁回。
    (三)第一、二審訴訟費用由被上訴人等負擔。
二、陳述：除與原判決記載相同者，茲引用之外，補稱：
  (一)上訴人於原審主張，抵押權設定契約書上無租約情事，是查
    註無三七五租約情事，並對上訴人之使用系爭土地並付有租
    金之事實，對此雲林縣北港鎮農會在執行時似無爭執，上訴
    人也聲請鎮公所查明，原審未予調查，顯未盡調查之處。
  (二)系爭土地拍賣時，拍賣公告亦有記載租賃之事，被上訴人明
    知而仍予承買，自應受拍賣公告之拘束，原審未詳予查明，
    似有未洽。
  (三)且系爭土地拍賣時，承租關係既已存在，是依民法第425條
    之規定，租賃關係對買受人應繼續存在。
三、證據：援用第一審所提證據。
乙、被上訴人方面：
一、答辯聲明：(一)上訴駁回。(二)第二審訴訟費用由上訴人負擔。
二、陳述：除與原判決記載相同者，茲引用之外，補稱：
  (一)按抵押物上是否附有租賃權等負擔，事涉貸與人是否貸與乃
    至於貸與數額之決意，因此貸與人皆會要求擔保物所有權人
    切結保證無租約存在。
  (二)又王國安前於86年12月18日以系爭土地向雲林縣北港鎮農會
    擔保貸款時，曾於抵押權設定契約書之其他約定第2項約定
    「債務人保物提供人切實聲明所提供之擔保物完全為擔保物
    提供人合法所有他人並無任何權利如日後發生糾葛致使抵押
    權人受有損害時債務人擔保物提供人均願連帶負責完全賠償
    」；第5項亦約定：「擔保物之現況如發生變動，債務人、
    擔保物提供人應即刻通知貴會，如擬將擔保物出租出借典租
    設定地上權等影響債務行使之行為．．等情事時，均應事前
    徵得貴會書面同意絕不擅自辦理。」，足見系爭土地在86年
    12月18日以前無租約存在，在86年12月18日之後亦不得訂立
    租約。
三、證據：援用第一審所提證據。
丙、本院依職權調閱台灣雲林地方法院93年度執字第9445號民事
    執行卷宗全部，並依上訴人之聲請傳訊證人丙○○、己○○
    。
    理  由
一、被上訴人於原審起訴主張：系爭坐落雲林縣北港鎮○○段32
    7地號土地（下稱系爭土地），為被上訴人等向原審法院執
    行處拍賣取得，詎上訴人無權占用上開土地種植農作物，為
    此依民法第767條、第184條第1項前段、第179條之規定提起
    本訴，訴請上訴人應將系爭土地上之農作物除去，並將之返
    還予被上訴人，上訴人並應自94年3月25日起至返還系爭土
    地之日止，按月給付被上訴人等1,000元。（原審判決被上
    訴人全部勝訴）
二、上訴人則以：上訴人使用系爭土地係向訴外人王國安承租，
    並有給付租金，執行債權人雲林縣北港鎮農會在執行時似無
    爭執，上訴人也聲請鎮公所查明，原審竟未予調查。且系爭
    土地拍賣時，拍賣公告亦記載有「租賃」之情事，被上訴人
    知情而仍予承買，自應受原審法院拍賣公告之拘束，是系爭
    土地依民法第425條之規定，原存在之租賃關係對買受人之
    被上訴人應繼續存在云云，資為抗辯。
三、被上訴人等主張：系爭坐落雲林縣北港鎮○○段327地號土
    地，於原審法院93年度執字第9445號強制執行事件之拍賣程
    序中，由被上訴人乙○○、戊○○、丁○○三人共同拍定買
    受，復經原執行法院於94年3月25日發給權利移轉證書，並
    於94年4月26日經雲林縣北港地政事務所辦理所有權移轉登
    記完畢，被上訴人乙○○、戊○○、丁○○三人應有部分各
    為3分之1。又系爭土地經原審法院現場勘驗測量結果，目前
    係由上訴人使用種植高麗菜，土地面積為2458.21平方公尺
    各情，此有被上訴人等提出之系爭土地登記謄本及原審法院
    勘驗測量筆錄、雲林縣北港地政事務所94年10月12日北地四
    字第0940010774號函附土地複丈成果圖各乙份附卷可稽，為
    兩造所不爭執（原審卷第8頁、第34頁、第44頁至第46頁、
    第55頁、第56頁），被上訴人主張系爭土地為渠等分別共有
    及系爭土地現由上訴人占有使用之事實，堪信真正。
四、另查系爭土地前於原審法院進行強制執行查封時，經雲林縣
    北港地政事務所人員指界，該土地當時種植蔬菜，系爭土地
    之原所有權人王國安（即上開強制執行事件之債務人、上訴
    人之父）於93年11月5日具狀陳報「債務人因已年老體弱，
    自80年起由長女即上訴人甲○○耕作該土地（北港鎮○○段
    327、376號），當時因為自己人只約定（口頭）以其收成百
    分之二十供債務人作為生活費用，並作為其耕作土地之對價
    」，嗣原執行法院拍賣公告載明「拍賣之甲、乙不動產為第
    三人甲○○租用中，期間自80年起為不定期，租金為每年收
    成之二成，拍定後不點交」各情，亦經原審及本院依職權調
    閱原審93年度執字第9445號民事強制執行卷宗查核無訛（執
    行卷第62頁、第85頁、第136頁），上開事實，亦堪信真正
    。
五、本案應審究重點，在於「上訴人與原執行債務人王國安間，
    就系爭土地是否有租賃關係存在？」、「被上訴人應否受原
    審拍賣公告記載租賃關係存在之拘束？」，爰分述之，經查
    ：
  (一)上訴人與原執行債務人王國安間，就系爭土地是否有租賃關
    係存在？經查：
  1.原審法院93年度執字第9445號民事強制執行事件，執行債務
    人王國安前於86年12月18日以系爭土地向執行債權人即北港
    鎮農會擔保貸款時，曾於期間所書立之「土地抵押權設定契
    約書」上載明「確無訂立租約情事」，該抵押權設定之「其
    他約定事項」第5項並約定：「擔保物之現狀如發生變動，
    債務人、擔保物提供人應即刻通知貴會，如擬將擔保物出租
    、出借、典租設定地上權等影響債『務』（按：應係『權』
    之誤植）行使之行為‧‧‧等情事時，均應事前徵得貴會書
    面同意絕不擅自辦理。」等語，有該契約書附於執行卷宗可
    稽（執行卷第14頁、第15頁）。依上說明，原執行債務人王
    國安在86年12月18日以系爭土地作為抵押物，向債權人北港
    鎮農會抵押借款之時，系爭土地執行債務人王國安已陳明確
    無出租他人之情事，應堪認定。至於執行債務人王國安於93
    年11月5日於強制執行之「呈報狀」雖稱：「債務人因已年
    老體弱，無法耕作，自民國『80年』起由長女甲○○耕作該
    土地（北港鎮○○段第327、376號）當時因為是自己人只約
    定（口頭）以其收成之百分之二十供債務人作為生活費用，
    並作為其耕作土地之對價」等語（執行卷第85頁反面），惟
    查上訴人甲○○與執行債務人王國安既為父女關係，所為陳
    報內容，是否與事實相符，已非無疑。且查上開呈報狀稱自
    80年間起即由其長女甲○○承耕，核與債務人王國安事後於
    86年間及被上訴人所訂立之上開「土地抵押權設定契約書」
    （86年12月18日簽立）所載之「確無出租」一情不符，足見
    其說詞反覆，殊難採信。
  2.至於上訴人之訴訟代理人庚○○於本院雖到庭陳稱「她（指
    上訴人）是我老闆，僱用我當臨時工幫她工作」、「我本人
    於民國80年就幫甲○○耕作，她一小時給我150元至200元，
    看收成而定」、「系爭土地種植稻米、高麗菜、花椰菜、大
    頭菜」、「她有時耕作，有時賣菜作小買賣」、「由我及她
    妹妹共同耕作，分區輪流作，因為她耕作的土地有一甲」（
    本院卷第44頁至第45頁），僅能證明庚○○係受上訴人僱用
    耕作之事實，並不能證明上訴人與執行債務人王國安間確有
    租賃關係之存在，難採為有利上訴人之證據。
  (二)被上訴人應否受原審法院拍賣公告記載租賃關係存在之拘束
    ？經查：
  1.按強制執行係國家機關依據債權人提出之執行名義，使用強
    制力，強制債務人履行義務，以滿足債權人私法上請求權之
    程序。申言之，執行機關係基於當事人間已確定之私權為執
    行（保全執行例外），故其程序之機能貴在迅速、經濟，與
    審判機關負責調查、審理當事人間之債權債務關係是否存在
    之判斷程序不同。因此，執行法院於實施強制執行之際，其
    所為之調查認定，係採形式主義，亦即僅依外觀法理為審查
    ，與判斷實體權利是否正當存在無關（許士宦教授著『執行
    力擴張與不動產執行』2003年3月一版第287頁見解與此相同
    ）。又「查封拍賣之不動產上如有租賃關係存在，由第三人
    占有使用中，為應記載於拍賣公告之事項，執行法院自應依
    第三人之陳報載明於拍賣公告，至當事人是否對此記載爭執
    ，聲明異議，乃另一問題，執行法院尚不得就第三人之陳報
    事項，任為准駁之處分。」，並有最高法院91年度台抗字第
    405號裁定可供遵循。
  2.查被上訴人係於原審法院93年度執字第9445號執行事件之第
    3次拍賣期日，投標買受而取得系爭土地，該次拍賣公告並
    於第13項「其他有關事項」第2點記載系爭不動產「為第三
    人甲○○租用中，期間自80年起為不定期，租金為每年收成
    之二成，拍定後不點交。」等語（原審卷第98頁），雖為兩
    造所不爭執，惟依上說明，執行法院依強制執行法第77條之
    1第1項規定就拍賣不動產之占有使用情形為調查，但其調查
    並不具有確定實體法律關係之效力。因此，原審法院上開執
    行事件於拍賣公告上記載系爭不動產為上訴人租用，拍定後
    不點交之拍賣條件，應僅係促請應買人注意之事項，並無創
    設或確認租賃關係存在之實體效力。
  3.本件依原審及本院實體調查結果，上訴人與執行債務人王國
    安之間既無租賃關係存在，自亦不因原審法院上開拍賣公告
    之記載，而創設一新的租賃關係。從而，上訴人辯稱被上訴
    人於應買時對該拍賣公告記載「上訴人與王國安間就系爭土
    地有租賃關係」既有認識，依買賣不破租賃規定，該租賃關
    係應對被上訴人繼續存在云云，於法無據，洵無足取。
六、上訴人應否「除去地上物並返還土地，及給付被上訴人相當
    於租金之不當得利」？經查：
  1.按「所有人對於無權占有或侵奪其所有物者，得請求返還之
    。對於妨害其所有權者，得請求除去之。」、「拍賣之不動
    產，買受人自領得執行法院所發給權利移轉證書之日起，取
    得該不動產所有權。」民法第767條及強制執行法第98條第1
    項前段分別定有明文。系爭土地於拍定後，原審法院係於94
    年3月25日發給被上訴人權利移轉證書，有該執行卷宗足憑
    。又上訴人現占有系爭土地並種植蔬菜，業據原審承辦法官
    於94年9月30日至現場勘驗屬實，並製有勘驗筆錄及雲林縣
    北港地政事務所作成複丈成果圖1件在卷可稽，復為上訴人
    所自認，被上訴人主張係系爭土地之所有權人，系爭土地遭
    上訴人無權占有，自堪採信。從而，被上訴人依所有物返還
    之法律關係，請求上訴人除去地上物，並將系爭土地返還被
    上訴人，為有理由。
  2.次按「無法律上之原因而受利益，致他人受損害者，應返還
    其利益。」民法第179條前段定有明文。是依不當得利之法
    則請求返還不當得利，以無法律上之原因而受利益，致他人
    受有損害為其要件，故其得請求返還之範圍，應以對方所受
    之利益為度，非以請求人所受損害若干為準。又「無權占有
    他人土地，可能獲得相當於租金之利益，為社會通常之觀念
    。」（最高法院著有61年台上字第1695號判例參照）。被上
    訴人併請求上訴人給付相當租金之利益，於法亦屬有據。
  3.茲查系爭土地之地目為「田」，使用地類別為特定農業區之
    農牧用地，有卷附土地登記謄本可稽，係屬農業發展條例第
    3條第11款規定之「耕地」，依土地法第110條第1項之規定
    ，耕地地租不得超過地價百分之八。按土地法第2項規定之
    「地價」係指「法定地價」而言，而「土地所有權人依本法
    所申報之地價，為法定地價。」亦為土地法第148條所明定
    。查上訴人對於系爭土地雖無耕地租用關係，但上訴人無權
    占有系爭土地耕種之外觀事實，則與耕地租用無異，因此計
    算被上訴人所受相當租金損害之標準，宜予援用。系爭土地
    面積為2458.21平方公尺，有卷附土地登記謄本可參，全部
    均由上訴人占用種植蔬菜，該地於93年之申報地價為每平方
    公尺480元，有被上訴人提出之地價謄本記載足憑。依此計
    算，該地之地價總額為1,179,941元（計算方法：2458.21×
    480＝1,179,940.8，元以下四捨五入，以下同）。上訴人占
    用系爭土地僅供種植農作物使用，依目前農產品之收益情形
    ，獲益有限，原審法院認定上訴人每年可獲得相當於租金之
    利益，以上開申報地總價額之百分之二即23,599元（計算方
    法：1,179,941×2/100＝23,598.82）為客觀合理，則核算
    上訴人每月所獲利益之數額即為1,967元（計算方法23,599
    ÷12＝1,966.58）。被上訴人僅請求自94年3月25日取得系
    爭土地之日起至返還該土地之日止，按月給付1,000元相當
    租金之損害，並未逾上開所得請求相當於地租之最高額，洵
    無不合。
七、綜上所述，上訴人與執行債務人王國安間就系爭土地並無租
    賃關係存在，被上訴人於拍賣取得系爭土地之所有權後，上
    訴人仍繼續占用系爭土地種植農作物，依法係無權占有，被
    上訴人依所有物返還請求權及不當得利等之法律關係，訴請
    上訴人應除去系爭土地上之地上物，並將該土地返還被上訴
    人，併請求上訴人應自94年3月25日（被上訴人取得所有權
    之日）起至返還系爭土地之日止，給付被上訴人每月相當租
    金之損害1,000元，並無不合，原審在此範圍內予以准許，
    核無不當，上訴意旨指摘原判決不當，求為廢棄改判，非有
    理由，應予駁回。
八、本件事證已臻明確，兩造其餘攻擊防禦方法及證據資料（證
    人己○○之證言與本案待證事實無關），核與本件判決結果
    不生影響，不予一一論述，併予敘明。
結論：本件上訴為無理由，依民事訴訟法第四百四十九條第一項
、第七十八條判決如主文。
中    華    民    國    95    年     5    月    29    日
                  民事第三庭      審判長法  官  陳光秀
                                        法  官  徐宏志
                                        法  官  曾平杉
上為正本係照原本作成。
如對本判決上訴，須於判決送達後20日內向本院提出上訴狀，未
表明上訴理由者，應於上訴後20日內，向本院提出理由書（須附
繕本）。
中    華    民    國    95    年    6    月      1    日
                                        書記官  葉秀珍
                                                    Ｊ


司法院資訊處製作；財團法人民間司法改革基金會備份。
